臺灣高雄地方法院刑事判決　　　　　　　95年度訴字第2850號
公　訴　人　臺灣高雄地方法院檢察署檢察官
被　　　告　甲○○
指定辯護人　本院公設辯護人丙○○
上列被告因強盜等案件，經檢察官提起公訴（95年度偵緝字第
2261號），本院判決如下：
    主  文
甲○○意圖為自己不法之所有，結夥三人以上，攜帶兇器，以強
暴至使不能抗拒，而取他人之物，累犯，處有期徒刑捌年。高雄
縣鳳山第二戶政事務所印登字第００一一六七七號、印登字第０
０一一六七八號印鑑登記證明申請書上偽造「戊○」之署名各壹
枚（合計貳枚），安泰商業銀行鳳山分行帳號00000000
000000號於民國九十四年十二月十四存摺類存款取款憑條
偽造「戊○」之署名壹枚，均沒收。
    事  實
一、甲○○前因殺人案件，經臺灣高等法院以77年上重訴一字第
    79號判處有期徒刑15年，並經最高法院駁回上訴而確定，甫
    於94年5 月10日執行完畢。緣其友人己○與己○之弟戊○於
    民國80年間父親嚴譚富分家產後，10餘年未曾聯繫，嗣因己
    ○將家產花用殆盡，需款孔急，又貪圖戊○分產所得位於高
    雄市○○○路310 號7 樓之房地（下稱大順一路房地）及執
    業醫生累積之財富，遂於94年12月7 日某時許，在臺北市○
    ○路上之「石原咖啡廳」，商請甲○○邀集倪錦文、黃武德
    、吳秀聲、江光權及盛中興，於席間提議向戊○以欠債為由
    強索金錢；復於94年12月10日晚上5 、6 時許，在臺北市路
    上之「大河戀KTV 」，謀議以電擊棒、膠帶、繩索等工具，
    控制戊○及其配偶乙○○行動，以強迫戊○交付新臺幣（下
    同）800 萬元（起訴書誤載為500 萬元），己○並當場取出
    電擊棒，且約定事成之後，每人可分得50萬元代價，惟盛中
    興認此舉不妥，表明不願參與。己○、黃武德、倪錦文、吳
    秀聲、甲○○、江光權遂共同於94年12月11日下午2 時許，
    由黃武德、江光權搭乘火車，同日下午3 時許，己○、倪錦
    文、吳秀聲、甲○○則搭乘統聯客運，分頭南下高雄會合，
    由己○出面承租車牌號碼6138－AA之休旅車作為交通工具，
    並一同投宿位於高雄市市○○路94號之康橋飯店。翌（12）
    日下午，黃武德駕駛休旅車搭載己○、倪錦文、吳秀聲、甲
    ○○、江光權前往戊○位於高雄縣鳳山市○○街138 巷28號
    住所（下稱鳳山市房地）之住處勘察地形，而己○於同日下
    午又另至高雄縣鳳山市○○○路145 號代書事務所，向不知
    情之代書吳利國，佯稱戊○要將名下前述大順一路房地、鳳
    山市房地2 筆不動產（含土地、房屋）設定各400 萬元抵押
    權予伊，並預先支付訂金3,000 元，吳利國遂填妥「土地及
    建築改良物抵押權設定契約書」（下稱抵押權設定契約書）
    ，交付並囑咐己○加蓋戊○印鑑章、印鑑證明，並提出不動
    產所有權狀正本。94年12月13日下午由己○將5 支電擊棒分
    與己○、吳秀聲、倪錦文、甲○○、江光權，將膠帶、黑色
    布、尼龍塑膠繩等物分配與吳秀聲，並基於傷害、、妨害行
    動自由、意圖為自己不法所有之強盜犯意聯絡及行使偽造私
    文書、行使使公務員登載不實之文書之概括犯意聯絡，於同
    日晚上10時許，由黃武德駕駛上開休旅車搭載己○、倪錦文
    、吳秀聲（己○、倪錦文、吳秀聲、黃武德均由本院另以95
    年度訴字第706 號案件審理並判決）、甲○○、江光權（通
    緝中）前往戊○前址住處，己○先與戊○寒喧順利進入戊○
    住所，再由倪錦文、江光權佯裝送水果名義進入，吳秀聲、
    甲○○亦隨後進入，黃武德則在戊○住所外把風接應。己○
    等6 人即基於上開共同傷害之犯意聯絡，由倪錦文、江光權
    持客觀上可供兇器使用之電擊棒，在1 樓自背後電擊戊○，
    致戊○倒地後受有右臉部擦傷、胸部擦傷、右上臂淤青、左
    手腕擦傷等傷害，再由甲○○以預先購買之尼龍塑膠繩綑綁
    戊○後交由倪錦文、江光權帶至2 樓房間。此時戊○之配偶
    乙○○自3 樓下樓查看時，亦遭甲○○強押至2 樓房間，並
    以前開尼龍塑膠繩綑綁乙○○手腳，致乙○○受有左腕瘀腫
    、右腕挫擦傷等傷害，又以膠帶封住戊○、乙○○2 人之口
    ，再以黑布蒙住雙眼，交由倪錦文與吳秀聲共同看管，以此
    方法限制乙○○之行動自由。己○即藉口戊○分家產後未盡
    扶養父親之義務，而要求戊○拿出800 萬元等語，同時令倪
    錦文、江光權到處搜尋相關存摺、印鑑章，並搜得安泰商業
    銀行鳳山分行之存摺（帳號為00000000000000，下稱安泰銀
    行鳳山分行帳戶）及印鑑章1 枚。因己○施以前述強暴手段
    ，至使戊○心生恐懼不能抗拒，僅以無現款為由就付款等細
    節略加討價還價後，即答應交付500 萬元，除提領臺灣銀行
    五甲分行優惠儲蓄綜合服務存摺之帳戶（帳號為0000000000
    00，下稱臺灣銀行優惠存款帳戶）70萬元、安泰銀行鳳山分
    行之帳戶9 萬元外，其餘不足部分，開立總金額421 萬元之
    本票4 紙交己○收執。己○並當場拿出預先寫妥，上載己○
    購買大順路房地「贈與」戊○，約定戊○應每月給付嚴譚富
    5 萬元，戊○未依約履行，因而以500 萬元和解等語之和解
    書，先將戊○鬆綁，令戊○將金額更改為500 萬元，寫明前
    開付款方式，將簽訂日期倒填為94年12月7 日後，再將乙○
    ○鬆綁，由戊○、乙○○分別在債權人欄及見證人欄簽名、
    捺印，因而取得和解書所載500 萬元債權之利益，並用為誤
    導警方本件係屬債務糾紛，且命戊○交出臺灣銀行優惠存款
    帳戶存摺、身分證、名下2 筆不動產所有權狀正本及印鑑章
    1 枚等物。
二、己○取得上開之物後，為遂行上開強盜犯行，乃與倪錦文、
    吳秀聲、甲○○、江光權、黃武德共同基於上開行使偽造文
    書、使公務員登載不實文書之概括犯意聯絡，於94年12月14
    日上午8 時30分許，由倪錦文、吳秀聲、甲○○、江光權繼
    續留在戊○住所看守戊○、乙○○，黃武德則駕駛上開休旅
    車搭載己○至下列處所為各犯行：
(一)己○於同日上午某時許前往高雄縣鳳山市第二戶政事務所（
    下稱鳳山第二戶政事務所），以戊○身分在印鑑登記證明申
    請書2 紙（印登字第0011677 、0000000 號）接續偽造戊○
    之簽名並以前開取得之戊○印鑑章盜蓋於上，用以表示係戊
    ○本人申請印鑑證明之意思而行使之，使鳳山第二戶政事務
    所辦理之人員誤以為真，而將戊○申請印鑑證明此一不實之
    事項登載於職務上所掌之公文書上，並核發3 份戊○印鑑證
    明書，足生損害於戶政機關戶政管理之正確性及戊○。
(二)己○於同日上午取得戊○之印鑑證明書後，將其中2 紙及前
    於同年12月12日下午4 時50分許向吳利國取得之大順一路房
    地及鳳山市房地之抵押權設定契約書，而接續加蓋己○之印
    文及盜蓋戊○之印文各5 枚予以偽造之上開抵押權設定契約
    書2 紙，並連同上開2 筆不動產所有權狀正本、印鑑章等物
    交予代書吳利國，使吳利國相信確係戊○提供所有權狀等物
    供己○設定抵押權2 筆各400 萬元，而利用不知情之吳利國
    接續持以前往鳳山地政事務所、高雄市楠梓地政事務所（下
    稱楠梓地政事務所）辦理抵押權登記事宜，而分別向承辦人
    員行使上開偽造之鳳山市房地及大順一路房地之抵押權設定
    契約書各1 紙、使公務員登載不實之印鑑證明書各1 紙，使
    楠梓地政事務所承辦人員將己○對戊○有400 萬元債權並為
    該筆抵押權擔保此一不實之事項，登載於職務上所掌之公文
    書，並核發他項權利證明書1 紙，己○進而取得大順一路房
    地抵押權之利益，均足生損害於鳳山地政事務所及楠梓地政
    事務所地籍管理之正確性及戊○。嗣吳利國於同日前往楠梓
    地政事務所領取大順一路房屋之他項權利證明書時，得知上
    情，而未將他項權利證明書交與己○。另鳳山市房地部分雖
    已送件並經鳳山地政事務所受理，但因嗣後取消申請而未辦
    理登載。
(三)己○接續上開行使偽造私文書之犯意並基於意圖為自己不法
    所有之概括詐欺犯意，於同日上午10時許前往臺灣銀行五甲
    分行以戊○本人之名義，於取款憑條上填寫金額、日期後，
    並將上開取得之戊○印鑑章盜蓋印文1 枚於取款憑條上，向
    銀行行員表示為戊○本人親自提領70萬元而持以行使，以此
    詐術使銀行行員陷於錯誤，而將戊○於該分行帳戶之70萬元
    交付己○。再於同日上午10時40分許前往安泰銀行鳳山分行
    ，以戊○本人之名義，於取款憑條上填寫金額、日期，並偽
    造戊○之署押1 枚後，盜蓋上開取得之戊○印鑑章2 枚，使
    該行行員陷於錯誤，而將戊○該分行帳戶中9 萬元交付己○
    ，均足生損害於臺灣銀行、安泰銀行對客戶金融管理之正確
    性及戊○。
三、己○提領銀行所得共79萬元後，立即於安泰銀行轉存入何美
    瓊（另案偵辦中）該分行帳戶（帳號000000000000），再由
    何美瓊於當日上午11時許領款後轉匯至己○遠東國際商業銀
    行台北南門分行帳戶（帳號000000000000000） ，於轉匯完
    畢後，隨即於當（14）日中午12時許，再搭乘黃武德駕駛之
    休旅車回到戊○住處與倪錦文、吳秀聲、甲○○、江光權會
    合。嗣戊○於當（14）日下午2 時許趁看守鬆卸之際，至住
    所陽台對外呼救，己○、倪錦文、吳秀聲、甲○○、江光權
    見狀即逃離現場，己○並以電話通知黃武德將休旅車置於路
    旁逃逸。己○於94年12月15日上午9 時許，與倪錦文、吳秀
    聲一同前臺北市○○○路遠東銀行南門分行，由己○進入提
    領上開轉匯於該帳戶之79萬元時，因該帳戶經戊○報警圈存
    註記而無法提領，經銀行行員鄭筑心通報為警查獲當場逮捕
    ，吳秀聲、倪錦文、黃武德亦經警循線查獲。甲○○則傳拘
    無著，經臺灣高雄地方法院檢察署通緝，為警於95年7 月22
    日夜間11時許在臺北市○○○路及天津街口緝獲。
四、案經戊○、乙○○訴由高雄縣政府警察局鳳山分局報告臺灣
    高雄地方法院檢察署檢察官偵查起訴。
    理  由
一、證據能力之審酌：
(一)按「被告以外之人於審判外之言詞或書面陳述，除法律有規
    定者外，不得作為證據。」刑事訴訟法第159 條第1 項固定
    有明文。惟按被告以外之人於審判外向法官所為之陳述，得
    為證據，亦為刑事訴訟法第159 條之1 第1 項所明定。本件
    證人即共犯己○、倪錦文、吳秀聲、黃武德於本院另案審理
    中（95年訴字第706號）向法官所為之陳述，自得為證據。
(二)又按被告以外之人於偵查中向檢察官所為之陳述，除顯有不
    可信之情況者外，得為證據，刑事訴訟法第159 條之1 第2
    項亦有明文。本件證人即被害人戊○、乙○○、被告己○父
    親嚴譚富、代書吳利國、銀行行員鄭筑心及共犯己○、黃武
    德、倪錦文、吳秀聲於另案偵查中在檢察官前所為陳述，雖
    亦為被告以外之人於審判外之陳述，然渠等均依法具結，且
    無顯不可信之特別情況，而被告辯護人復均未曾提及檢察官
    在偵查時有何不法取供致證人證詞顯不可信之情事，是上開
    證人於偵查中之證述，自得採為本件證據。
(三)再按被告以外之人於檢察事務官、司法警察官或司法警察調
    查中所為之陳述，與審判中不符時，其先前之陳述具有較可
    信之特別情況，且為證明犯罪事實存否所必要者，得為證據
    ，刑事訴訟法第159 條之2 定有明文。證人即知情未參與犯
    行之盛中興於警詢就被告4 人謀議過程陳述，與審判中所為
    陳述不符，然其於審理中已表示因時間太久記憶模糊且有被
    告在庭之壓力而無法明確陳述等語，足見證人於警詢之陳述
    距案發時間較近，記憶較鮮明，且無被告4 人在場之壓力，
    其所為之陳述具有特別可信之特別情況，自得作為證據。
(四)卷附戊○、乙○○之大東醫院診斷證明書，乃被告以外之人
    ，即從事診斷之大東醫院雍宜聖醫師於審判外所為之書面陳
    述，屬於傳聞證據，依刑事訴訟法第159 條第1 項之規定，
    本不得做為證據。且該診斷證明書，為民間醫院之醫師針對
    個案而製作之診斷書，雖與刑事訴訟法第159 條之4 第1 款
    所示之公務員職務上製作之紀錄文書或證明文書不符，亦與
    刑事訴訟法第159 條之4 第2 款所示之於通常業務過程不間
    斷、有規律而準確記載，大部分紀錄完成於業務終了前後，
    並未預見日後可能提供作為證據之紀錄文書或證明文書有間
    。惟按「被告以外之人於審判外之陳述，雖不符前4 條之規
    定，而經當事人於審判程序同意作為證據，法院審酌該言詞
    陳述或書面陳述作成時之情況，認為適當者，亦得為證據。
    當事人、代理人或辯護人於法院調查證據時，知有第159 條
    第1 項不得為證據之情形，而未於言詞辯論終結前聲明異議
    者，視為有前項之同意。」刑事訴訟法第159 條之5 亦規定
    甚明。查被告及辯護人於本院調查證據時，知有上情而未於
    言詞辯論終結前聲明異議，本院審酌該診斷證明書係醫師依
    其醫學專業及醫院之行政規範製作而成，並無何違法不當之
    處，亦無不足採信之情況，認以之做為證據，應屬適當，該
    診斷證明書應有證據能力。
(五)至共犯黃武德、倪錦文、吳秀聲於警詢之陳述，與審判中之
    證述多有未合，然被告4 人於警詢之陳述並無可信之特別情
    況，又經辯護人提出異議，應無證據能力。
二、訊據被告甲○○固坦認有於上揭時地與己○、倪錦文、吳秀
    聲、江光權、黃武德為上開妨害自由之事實，及己○、黃武
    德曾於94年12月14日以戊○之名義辦理戊○之印鑑證明、上
    開兩筆不動產之抵押權設定及提領戊○臺灣銀行五甲分行與
    安泰銀行帳戶合計79萬之事實，惟矢口否認有何強盜及偽造
    文書之犯行。並辯稱：係己○告以與告訴人戊○有債務關係
    而應己○之邀至「石原咖啡廳」、「大河戀KTV 」商討討債
    事宜，並由己○分配工作，於94年12月11日南下高雄前往討
    債，並無不法所有意圖，且其對於己○去辦理抵押及印鑑證
    明等事均不清楚，當時雖有綑綁但未致告訴人2 人受傷，事
    後還係其為告訴人2人鬆綁讓渠等逃走云云。然查：
(一)被告與己○、吳秀聲、倪錦文、江光權、黃武德及盛中興等
    7 人先後於事實欄所述之時地商議以電擊棒、膠帶、繩索等
    工具以控制告訴人夫婦自由之方式向告訴人戊○強索800 萬
    元，並於94年12月11日下午2 時許，被告等6 人分頭南下高
    雄會合，再由己○租得車牌號碼6138－AA之休旅車作為交通
    工具，並一同投宿位於高雄市之康橋飯店；翌日（12日）先
    由黃武德駕駛休旅車搭載倪錦文、吳秀聲、江光權及被告前
    往告訴人戊○鳳山市房屋之住處勘察地形後，己○於同日下
    午則至證人吳利國執業之代書事務所，佯稱告訴人戊○要將
    名下前述大順一路房地、鳳山市房地之2 筆不動產（含土地
    、房屋）設定各400 萬元抵押權予伊，並預先支付訂金3,00
    0 元；94年12月13日晚上10時許，黃武德駕駛上開休旅車，
    搭載被告等5 人前往告訴人戊○前址住處，己○先與告訴人
    戊○寒喧順利進入戊○住所，再由倪錦文、江光權佯裝送水
    果名義進入，吳秀聲及被告亦隨後進入，黃武德則在戊○住
    所外接應；倪錦文、江光權旋持電擊棒，在1 樓自背後電擊
    告訴人戊○，告訴人戊○倒地後，由被告以預先購買之尼龍
    布綑綁戊○，再交由倪錦文、江光權至2 樓房間，此時告訴
    人乙○○自3 樓欲下樓查看時，亦遭被告強押至2 樓房間並
    以前開尼龍布綑綁告訴人乙○○手腳，又以膠帶封住告訴人
    夫婦之口，再以黑布蒙住雙眼，交由倪錦文與吳秀聲共同看
    管；復由倪錦文、江光權搜得安泰商業銀行鳳山分行帳號
    00000000000000之存摺（下稱安泰銀行鳳山分行）及印鑑章
    1 枚；告訴人戊○與己○討價還價後，遂答應交付500 萬元
    ，除提領臺灣銀行五甲分行優惠存款帳戶70萬元、安泰銀行
    鳳山分行之帳戶9 萬元外，其餘不足部分，開立總金額421
    萬元之本票4 紙交己○收執，並當場拿出預先寫妥之上開和
    解書，由戊○將金額更改為500 萬元，寫明前述付款方式，
    並將簽訂日期倒填為94年12月7 日後，再由告訴人戊○、乙
    ○○分別在債權人欄及見證人欄簽名、捺印，復交出告訴人
    戊○之臺灣銀行五甲分行帳戶、名下2 筆不動產所有權狀正
    本及印鑑章1 枚等情，業據證人即共犯倪錦文、吳秀聲、黃
    武德於另案審理中供述明確（見本院95年度訴字第706 號卷
    宗第101 ～102 頁、第104 頁、第151 ～152 頁、第156 ～
    157 頁），並有證人盛中興於警詢時證述7 人在「石原咖啡
    廳」、「大河戀KTV 」商議討論之過程明確（見高雄縣政府
    警察局鳳山分局第00000000000 號警卷第46頁），且經證人
    即告訴人戊○、乙○○於另案偵查及審理及本院審理中指述
    綦詳（見同上署94年偵字第28901 號卷第31～33頁、本院95
    年度訴字第706 號卷宗卷第221 ～227 頁，本院95年度訴字
    第2850號95年11月29日審判筆錄第14頁以下）。此部分事實
    ，應堪認定。被告雖辯稱當時才綁數分鐘便鬆綁讓告訴人與
    己○談云云，然證人即告訴人戊○於本院審理中證稱整個談
    判過程都被綁住，到要簽和解書才鬆開等語（見本院95年度
    訴字第2850號卷宗95年11月29日審判筆錄、）。足見被告等
    人確係以綑綁方式強迫告訴人簽立本票，已達使告訴人不能
    抗拒之程度，被告辯稱數分鐘即鬆綁云云並不足採。
(二)被害人戊○與己○分家產後10餘年無往來，並無債務關係，
    大順一路房地為戊○父親嚴潭富於81年分家產時所贈與，被
    告己○當日係以13年來戊○都未付錢給父親而脅迫切立和解
    書等情，業據證人戊○、乙○○於另案偵查及審理時證述詳
    實（見同上署28901 號偵查卷第32、45頁，本院95年度訴字
    第706 號卷第219 頁）。另被告己○之父嚴潭富於分家產時
    給予戊○價值800 萬元之房子，且無委託己○向戊○要生活
    費等情，亦據證人嚴潭富於偵查中結證無訛（見同上署
    28901 號偵查卷第52、53頁）。復參以戊○以買賣取得大順
    一路房屋之時間為82年7 月12日，有上開土地及建物所有權
    狀附卷可憑（見本院95年度訴字第706 號卷第376 、378 頁
    ），亦與和解書上所載於91年底以新臺幣800 萬元購買送給
    戊○不符。況和解書係載稱己○於91年借款與告訴人戊○購
    買房屋並約定戊○每月給付父親5 萬元，但13年來戊○均未
    履行，因而簽訂本件和解書云云，然91年距案發不過3 年餘
    ，又何來告訴人13年未奉養父親之說。足證己○與戊○間並
    無上開被告己○所稱之借錢予戊○購屋之借貸關係，己○亦
    無任何可請求戊○給付嚴潭富扶養費之權利，被告等人不過
    係以此為藉口而為強盜之犯行。被告雖辯稱其不知戊○與己
    ○實際上並無債務關係，並無不法所有意圖云云。然就8 百
    萬元如此鉅額之金錢，己○卻自始至終並未提出提出任何債
    權之證明，被告竟毫不懷疑即決定以本案如此惡劣之方式協
    助「催討」，實與常情有違。再查本件並非單純係己○向戊
    ○要債，被告等人在旁壯聲勢而已，被告等人謀議已久，且
    提早2 日南下高雄，先勘查地形、聯絡代書，並選擇夜間進
    入告訴人家中，再以送水果之名義分批進入，另有人在外把
    風，已如前述，被告等人更逼迫戊○寫下診所休息3 天之聲
    明貼於門口，有高雄縣政府警察現場勘查報告各1 份，現場
    照片7 紙附卷可憑（見同上分局鳳警刑解字第0950000177號
    卷第136 頁以下頁）。足見渠等之計畫周詳縝密，手法亦與
    一般討債之情形迥然有異，益徵被告等人係預謀強盜，與討
    債無涉。被告又辯稱當日告訴人戊○家中尚有10多萬元現金
    ，渠等均未拿取，顯見並無強盜犯意云云，然據證人戊○於
    另案審理時結證稱：其係開診所，每天收掛號費約1 萬多元
    之零錢，有千元及百元鈔票，但並無10幾萬元等語（見本院
    95年度訴字第706 號卷第458 頁）。而被告在本件強盜犯行
    中，目的原在獲取800 萬元之鉅額利益，此1萬 多元現金是
    否拿取，實無關緊要，不能因此遽認被告無不法所有意圖，
    被告此部分所辯亦不足採。被告復辯稱其曾將手機號碼留與
    告訴人戊○，若其係強盜，當不至為此行為云云。查證人即
    告訴人戊○於本院審理中證稱被告確有留下手機號碼，因被
    告等人很關心其有無將錢交給己○，故向其稱若交付金錢與
    己○後己○未取消抵押權設定並交還本票，可找被告去和己
    ○談等語明確，是被告留下手機號碼，應係為確定告訴人究
    竟有無將錢交給己○以便向己○索討報酬，並非如其所辯係
    因自認為並非強盜。況被告以電擊綑綁告訴人強迫簽立和解
    書之手段使告訴人交付金錢，縱令確有債權債務關係，依一
    般社會大眾之認知亦已觸法，僅係罪名不同而已，被告為心
    智健全之成年男子，對此當無不知之理。是無論被告當時是
    否相信己○與戊○有債務關係，留下手機號碼均有為警查獲
    面臨刑責之可能，其辯稱係因討債才敢留下手機號碼，顯屬
    無稽，不足採信。
(三)被告等人於前開時地電擊、綑綁告訴人戊○及綑綁告訴人乙
    ○○致戊○受有右臉部擦傷、胸部擦傷、右上臂淤青、左手
    腕擦傷等傷害，致陳秀性受有左腕瘀腫、右腕挫擦傷等傷害
    ，業據告訴人指訴歷歷，並有大東醫院診斷證明書在卷可稽
    （見高雄縣政府警察局鳳山分局鳳警刑解字第0950000177號
    卷宗第171 、第172 頁），此部事實亦足認定，被告辯稱當
    時未致告訴人受傷云云，與前開證據均不相符，委不足採。
(四)己○於取得告訴人戊○之銀行存摺、印章等證件後，即先後
    於事實欄所示時間前往戶政事務所、吳利國代書事務所、臺
    灣銀行、安泰銀行，以戊○名義接續填寫2 份印鑑登記證明
    申請書，以戊○身分在印鑑登記證明申請書2 紙接續偽造戊
    ○之簽名各1 枚及蓋用戊○印章各1 枚，以申請辦理印鑑證
    明書。又在鳳山市房地與大順一路房地之抵押權設定契約書
    上接續盜蓋戊○印章各5 枚後，以本人名義委託不知情之吳
    利國先後前往鳳山地政事務所、楠梓地政事務所持前開不實
    之印鑑證明書、偽造之兩筆抵押權設定契約書（各接續盜蓋
    戊○印鑑章5 枚）而申請辦理抵押權設定以行使之；以戊○
    名義接續填寫而偽造臺灣銀行取款憑條（盜蓋戊○印章1 枚
    ）1 紙、安泰銀行取款憑條（偽造戊○署押1 枚、盜蓋戊○
    印章2 枚）1 紙，進而持以領取銀行存款70萬元、9 萬元，
    合計79萬元，再轉至何美瓊安泰銀行00000000000000號帳戶
    內後，由何美瓊轉至被告己○遠東國際商業銀行南門分行（
    下稱遠東銀行）帳戶，嗣己○至遠東銀行提領而遭查獲等情
    ，業據己○於本院審理時自白不諱（見本院95年訴字第706
    號卷第427 ～434 頁），核與證人黃武德證述搭載己○前往
    上開地點等語相符，並有證人即代書吳利國於偵查中證述由
    己○1 人於事實欄所述時間前往事務所接洽上開抵押權設定
    事宜，並提供戊○之印鑑章、印鑑證明書、身分證影本、土
    地及建物之所有權狀等證件由吳利國前往辦理抵押權設定等
    語明確（見同上署95年度偵字第28901 號卷第43頁）。證人
    即遠東銀行櫃臺人員鄭筑心亦於偵查中證述係被告己○前往
    遠東銀行提領現金時，因該帳戶被凍結而未提領成功等語（
    見同上署95年度偵字第28901 號卷第44頁）。此外，尚有印
    鑑登記證明申請書、臺灣銀行優惠存款帳戶交易明細、取款
    憑條、安泰銀行鳳山分行取款憑條、存入憑條、何美瓊安泰
    銀行印鑑卡、安泰銀行取款憑條、匯款委託書、楠梓地政事
    務所核發大順一路房地之他項權利證明書、土地所有權狀、
    建物所有權狀、土地建築改良物抵押權設定契約書等物在卷
    可考（見本院95年度訴字第706 號卷宗第103 、104 頁、同
    上分局鳳警刑解字第0950000177號警詢卷第152 頁以下），
    是此部分之事實，亦堪以認定。
(五)被告雖辯稱其對於己○如何申辦告訴人戊○之印鑑證明、提
    領戊○之存款及辦理抵押權設定均不清楚云云，惟本次被告
    等人欲強索之金額達數百萬，社會上少有人家中常備如此多
    之現金，勢必透過其他方法取得此等利益，而己○早已備妥
    和解書並聯絡代書，足見被告等人早有預謀以此方法取得抵
    押權之利益。且證人戊○於本院審理中證稱被告等人當時還
    想將其位於花蓮之房子一併設定抵押權，江光權曾接到電話
    說「有找到花蓮的代書，太好了」等語（見本院95年度訴字
    第2850號卷宗95年11月29日審判筆錄第16頁），益徵被告等
    人對於設定抵押權乙節均屬知情。況己○與戊○談論和解書
    內容時，被告等人均在旁聽聞，業據被告自承不諱（見本院
    95 年 度11月3 日準備程序筆錄），被告得知己○要求戊○
    設定抵押權後毫不驚訝，仍繼續看守告訴人夫婦方便戊○外
    出辦理上開事項，被告對於前開偽造私文書及使公務員登載
    不實等犯行，實難諉為毫不知情。
(六)被告復辯稱當時其得知己○實際上對戊○並無債權後，便同
    情戊○並將戊○夫婦鬆綁放走云云。然查戊○於本院2 度審
    理中均證稱：其逃走時為14日下午2 點30分左右，當時被告
    和江光權負責看守，因江光權講手機暫時離開房間，其即趁
    隙由自家陽台逃到隔壁鄰居之陽台等語（見本院95年度訴字
    第2850號卷宗95年度第11月29日審判筆錄第16頁、95年度訴
    字第706 號卷宗第179 頁）。且己○為令告訴人戊○夫婦簽
    立和解書便將彼等鬆綁，已如前述，距離95年12月14日下午
    告訴人夫婦逃脫之時間甚久，被告辯稱係其鬆綁放告訴人逃
    脫，實屬有疑。足見告訴人戊○夫婦確係趁被告等人不備而
    脫逃，出乎被告意料之外，被告只得夥同他人落荒而逃，被
    告之辯解顯不足採。
(七)綜上所述，本件事證明確，被告犯行均堪認定，其辯解均不
    足採，應依法論科。
三、查被告行為後，刑法及刑法施行法分別於94年2 月2 日、95
    年6 月14日修正公布，均於95年7 月1 日施行，而修正後刑
    法第2 條第1 項之規定，係規範行為後法律變更所生新舊法
    律比較適用之準據法，於修正後刑法施行後，應適用修正後
    刑法第2 條第1 項之規定，為「從舊從輕」之比較。另於比
    較時應就罪刑有關之共犯、未遂犯、想像競合犯、牽連犯、
    連續犯、結合犯，以及累犯加重、自首減輕暨其他法定加減
    原因（如身分加減）與加減比例等一切情形，本於統一性及
    整體性原則，綜其全部罪刑之結果而為比較，有最高法院95
    年5 月23日刑事庭第8 次會議決議可資參照。本件所涉之修
    正有刑法施行法第1 之1 條及刑法第33條、第55條、第56條
    、第47條，本院審酌如下：
(一)被告行為後，刑法第339 條第1 項詐欺取財罪及同法第214
    條使公務員登載不實罪中罰金刑部分，其最低刑度依修正前
    刑法第33條第5 款規定，為1 元以上，經折算為新臺幣後，
    為新臺幣3 元以上，而修正後刑法第33條第5 款規定罰金為
    新臺幣1000元以上，較舊法為高，應以舊法有利於被告。
(二)被告與己○共同多次提領戊○存款之詐欺取財犯行，時間緊
    接，觸犯構成要件相同之罪，顯係基於概括之犯意反覆為之
    ，在刑法修正前，應依第56條連續犯之規定論以一罪並加重
    其刑。而修正後之刑法刪除連續犯之規定，被告之犯行需數
    罪併罰，兩相比較，自以舊法有利於被告。
(三)修正前具有刑法第55條牽連犯之關係者，係從一重處斷，然
    修正後之刑法業已刪除第55條牽連犯之規定，則被告所犯數
    罪即應依修正後之數罪併罰之規定分論併罰。此刪除雖非犯
    罪構成要件之變更，但顯已影響行為人刑罰之法律效果，自
    屬法律有變更，仍應比較新舊法之規定。是比較結果，修正
    後之規定並非較有利於被告。
(四)在刑法修正前，只需受徒刑執行完畢5 年內再犯有期徒刑以
    上之罪，無論何種犯罪均為第47條所稱之累犯，應加重其刑
    ，而修正後刑法第47條第1 項，必須「故意」犯罪方能構成
    累犯，本件被告係故意犯罪，無論新舊法均構成累犯，新法
    對被告並非較為有利。
(五)綜上所述，新法對被告並非有利，應依刑法第2 條第1 項前
    段之規定，適用行為時法即修正前之刑法處斷之。
(六)又刑法施行法雖增定第1 條之1 ，提高刑法分則編罰金刑之
    上限，然參諸本條立法理由：「……考量新修正之刑法施行
    後，不再適用現行法規所定貨幣單位折算新臺幣條例，為使
    罰金數額趨於一致，避免衍生新舊法比較適用問題，以緩和
    實務適用法律之衝擊，於不變動罰金數額之前提下，爰為第
    2 項規定。」，可知本條之規定，即在於避免就罰金之提高
    比較新舊法。且依本條規定，將罰金貨幣單位改為新臺幣，
    再予提高30倍，等於依罰金罰鍰提高標準條例第1 條前段提
    高10倍後，折算為新臺幣之金額，故實際上並無變更，而不
    在法律變更比較新舊法之列，本件自應逕行適用刑法施行法
    第1 條之1 ，附此敘明。
四、論罪科刑理由：
(一)按刑法第321 條第1 項第3 款規定之凶器，其種類並無限制
    ，凡客觀上足對人之生命、身體、安全構成威脅，具有危險
    性之凶器均屬之，最高法院79年台上字第5253號判例可資參
    照。被告及己○等共犯於本案所使用之電擊棒，能發出電流
    攻擊他人，告訴人戊○遭受電暈而受控制，客觀上對人之生
    命、身體、安全具有危險性，自屬凶器無疑。而被告與其餘
    共犯己○、吳秀聲、倪錦文、江光權、黃武德等人持此凶器
    攻擊告訴人戊○，復以綑綁控制告訴人夫婦行動自由，而強
    令簽立和解書及交付土地權狀、印鑑等物，顯已達於使告訴
    人夫婦不能抗拒之程度。
(二)被告與其餘共犯己○、吳秀聲、倪錦文、江光權、黃武德等
    人基於偽造文書及使公務員登載不實之犯意聯絡，推由己○
    持戊○之印章及身分證至鳳山第二戶政事務所，以戊○身分
    在印鑑登記證明申請書2 紙接續填寫並偽造戊○之簽名、接
    續盜蓋戊○印鑑章2 枚，偽造該申請書並表示以戊○本人名
    義申請辦理印鑑證明書，使鳳山第二戶政事務所人員將此一
    不實之事項登載於執掌上之公文書而核發印鑑證明書3 紙；
    又以本人名義委託不知情之吳利國先後前往鳳山地政事務所
    、楠梓地政事務所持不實之印鑑證明書、偽造鳳山市房地及
    大順一路房地之抵押權設定契約書各1 份（各接續盜蓋戊○
    印鑑章5 枚），而申請辦理抵押權設定以行使之，再使楠梓
    地政事務所人員將己○對戊○有債權並有抵押權擔保此一不
    實之事項登載於職務上所載之公文書上，均足生損害於鳳山
    第二戶政事務所戶政管理之正確、鳳山地政事務所及楠梓地
    政事務所地籍管理之正確性及戊○。被告己○持戊○之存摺
    、印鑑前往臺灣銀行、安泰銀行提領現金，以戊○名義接續
    填寫而偽造之安泰銀行取款憑條（偽造戊○署押1 枚、盜蓋
    戊○印章2 枚）1 紙、臺灣銀行取款憑條（盜蓋戊○印章1
    枚）1 紙，表示戊○本人提領之意思分別領取銀行存款70萬
    元、9 萬元，均足生損害臺灣銀行、安泰銀行金融管理之正
    確性及戊○。
(三)被告與其餘共犯己○、吳秀聲、倪錦文、江光權、黃武德等
    人基於詐欺之犯意聯絡，推由己○持上開偽造之取款憑條分
    向臺灣銀行、安泰銀行行使，致使承辦行員陷於錯誤，而交
    付現金，渠等所為已符合詐欺取財罪之構成要件。又此2 次
    提領雖時間密接，然係在不同銀行提領，並非侵害同一銀行
    之法益，無從如偽造文書部分論以接續犯，僅能依修正前刑
    法論以連續犯，併予敘明。
(四)被告與其餘共犯己○、吳秀聲、倪錦文、江光權、黃武德等
    人結夥3 人以上，攜帶凶器傷害被害人戊○，並強盜被害人
    戊○之財物、令戊○、乙○○簽立和解書，並推由己○持戊
    ○之證件先後向鳳山第二戶政事務所辦理印鑑證明書、向鳳
    山地政事務所及楠梓地政事務所行使並辦理抵押權設定之登
    記，前往臺灣銀行五甲分行銀行、安泰銀行鳳山分行領取戊
    ○銀行帳戶合計79萬元等行為，係犯刑法第328 條第1 項之
    強盜罪，而有刑法第321 條第1 項第3 款、第4 款之情形。
    是核被告所為，係犯刑法第330 條第1 項之結夥3 人以上，
    攜帶凶器強盜取財及得利罪、第330 條第4 項、第2 項之強
    盜得利未遂罪、第302 條之剝奪他人行動自由罪、第277 條
    第1 項之傷害罪、第216 條、第210 條行使偽造私文書罪，
    第216 條、第214 條行使公務員登載不實文書罪、第339 條
    第1 項之詐欺取財罪。被告與己○、吳秀聲、倪錦文、黃武
    德、江光權間就上開6 罪，有犯意聯絡及行為分擔，為共同
    正犯。被告與其餘共犯己○、吳秀聲、倪錦文、江光權、黃
    武德等人利用不知情之代書吳利國遂行其行使偽造私文書、
    行使公務員登載不實文書之行為，核屬間接正犯。被告共同
    強盜被害人戊○、乙○○，妨害被害人戊○行動自由部分，
    係遂行其強盜犯行之一部，應包括在強盜行為之內，無另成
    立刑法第302 條第1 項妨害自由罪之餘地，僅就其以強暴方
    法剝奪被害人乙○○行動自由之部分成立刑法第302 條之罪
    。被告持戊○印章分別盜蓋於印鑑登記證明申請書（接續2
    份各1 枚）合計2 枚、抵押權設定契約書（接續2 份各5 枚
    ）合計10枚、臺灣銀行取款憑條1 枚、安泰銀行取款憑條（
    1 份接續2 枚）合計2 枚之盜用印文行為，及偽造戊○署押
    在印鑑登記證明申請書（接續2 份）、安泰銀行取款憑條各
    1 枚之部分行為（合計3 枚），均為偽造私文書之全部行為
    所吸收，均不另論罪；又被告偽造印鑑登記申請書2 紙、抵
    押權設定契約書2 紙、臺灣銀行取款憑條1 紙、安泰銀行取
    款憑條1 紙等私文書，及使公務員登載不實之印鑑證明書2
    紙、土地他項權利證明書1 紙，均係基於單一犯意，於同一
    上午之短暫時間內，以單一行為之數個舉動，接續進行同一
    犯行，而侵害同一法益，均為接續犯，屬實質上一罪。其先
    後行使偽造私文書及先後行使使公務員登載不實之印鑑證明
    書，亦均係基於單一犯意，以單一行為之數個舉動，接續進
    行同一犯行，而侵害同一法益，亦均為接續犯，屬實質上一
    罪。又其偽造私文書及使公務員登載不實之低度行為，均為
    行使之高度行為所吸收，均不另論罪。被告先後2 次與其餘
    共犯己○、吳秀聲、倪錦文、江光權、黃武德等人共同詐欺
    取財，時間緊接，觸犯構成要件相同之罪，顯係基於概括之
    犯意反覆為之，為連續犯，應依修正前刑法第56條規定論以
    一罪並加重其刑。另向地政事務所同時行使偽造私文書及使
    公務員登載不實之文書，係以一行為觸犯數罪名、侵害數法
    益，為想像競合犯，應依刑法第55條之規定，從一重行使偽
    造私文書罪處斷。被告與其餘共犯己○、吳秀聲、倪錦文、
    江光權、黃武德等人強盜戊○之存摺、印章等物之強盜取財
    行為，與脅迫戊○簽立和解書（被告取得本票4 紙係在擔保
    和解債權之利益，已如前述，故不重複計算其得利價額）、
    辦理大順路房地他項權利證明書及辦理鳳山市房地他項權利
    證明書未遂之接續強盜得利行為，係一行為觸犯強盜取財、
    強盜得利及強盜得利未遂等數罪名，亦為想像競合犯，應從
    一重論以加重強盜取財罪。被告所犯加重強盜取財罪、傷害
    罪、行使偽造私文書罪及連續詐欺取財罪間，有手段、目的
    之牽連關係，應依刑法第55條之規定，從一重之加重強盜取
    財罪處斷。末被告涉犯行使偽造私文書、行使使公務員登載
    不實之文書、詐欺取財等罪名雖未於起訴書中敘明，然此部
    分犯行業已記載於犯罪事實欄中，自屬起訴範圍之一部，本
    院本應加以審判；又起訴書並未敘及被告等人傷害戊○、乙
    ○○之事實，然此部份與前開有罪部分有裁判上之一罪關係
    ，且據公訴人當庭聲明擴張犯罪事實，本院自得併予審酌，
    附此敘明。
(五)被告前因殺人案件，經臺灣高等法院以77年上重訴一字第
    79號判處有期徒刑15年，並經最高法院駁回上訴而確定，甫
    於94年5 月10日執行完畢，有臺灣高等法院被告前案紀錄表
    附卷可稽，其於5 年內故意再犯本件有期徒刑以上之罪，為
    累犯，應依刑法第47條規定加重其刑。爰審酌被告犯後雖坦
    承有妨害自由之事實，惟矢口否認有何強盜之犯行，其等強
    盜犯行危害社會治安情節重大，又以電擊棒、繩索等物控制
    被害人行動甚久，惡性非輕，且造成告訴人損害數百萬，及
    其犯罪之動機、目的、手段等一切情狀，量處如主文所示之
    刑。
(六)被告與其餘共犯己○、吳秀聲、倪錦文、江光權、黃武德等
    人推由己○於鳳山第二戶政事務所之印登字第0011677 號、
    印登字第0000000 號印鑑登記證明申請書偽造戊○之署押各
    1 枚，於安泰銀行鳳山分行帳號00000000000000號於94年12
    月14日存摺類存款取款憑條偽造戊○署押1 枚，共合計3 枚
    ，應依刑法第219 條宣告沒收。被告偽造及使公務員登載不
    實之印鑑登記證明申請書、印鑑證明、取款條、抵押權設定
    契約書、大順一路房地之他項權利證明書，雖均為犯罪所生
    之物，然他項權利證明書已由戊○領回，有贓物認領保管單
    在卷可稽（見同上分局鳳警刑解字第0950000177號卷第161
    頁），其餘文書均經被告持以行使並交付他人，均已非被告
    所有，不合於刑法第38條第1 項第3 款之要件，自不得宣告
    沒收。至被告持以犯強盜罪所用之電擊棒5 支、膠帶1 捆、
    尼龍塑膠繩1 條，均未扣案，亦非違禁物，且經被告及己○
    供稱已丟棄，為免執行之困難，爰不另為沒收之諭知。
五、公訴意旨另以：被告與其餘共犯己○、吳秀聲、倪錦文、江
    光權、黃武德等人以前開方式，另將鳳山市房地設定抵押權
    400 萬元，因認被告涉有共同強盜得利及使公務員登載不實
    犯嫌。然證人即代書吳利國欲至楠梓地政事務所領取大順一
    路房地之他項權利證明書時，遭該地政事務所通知本件申請
    尚有疑義，而將大順一路之他項權利證明書交由警察保管，
    並取消鳳山市房地部分之抵押權設定，有吳利國於偵查之證
    述可憑（見同上署95年度偵字第28901 號卷第43頁），且鳳
    山地政事務所並無辦理戊○鳳山市房地他項權利證明書之申
    辦資料，有鳳山地政事務所函95年8 月18日鳳地所一字第
    0950009012號函附卷可考（見本院95年度訴字第706 號卷第
    351 ～355 頁），是吳利國雖已向鳳山地政事務所人員送件
    行使上開不實之印鑑證明書及偽造之抵押權設定契約書，然
    並未經鳳山地政事務所人員登載於其執掌之文書上之事實，
    已堪認定。己○利用不知情之吳利國前往鳳山地政事務所送
    件而行使不實之印鑑證明書、偽造之抵押權設定契約書，固
    有行使偽造私文書之罪責，已如前述，惟鳳山地政事務所雖
    已受理但未辦理核發，故此部份並未使公務員登載不實且未
    取得抵押權之利益，而屬未遂。強盜得利未遂罪部分已論罪
    如前，使公務員登載不實文書罪則無處罰未遂之規定，本應
    為無罪之諭知，然此部份若成罪，與前開有罪部分有接續犯
    之實質上一罪關係，爰不另為無罪之諭知，附此敘明。
六、末查己○將自戊○帳戶提領之款項匯入何美瓊帳戶再匯回自
    己帳戶之行為，涉有隱匿自己犯罪所得之洗錢防治法罪嫌，
    且經記載於起訴書。然起訴書論罪法條並未包含洗錢防治法
    之罪名，公訴人亦未主張此部份為本案審理範圍，且並無證
    據證明己○曾將此部犯行於謀議或前往戊○家中行搶時透露
    與被告得知，被告亦辯稱其對於金錢之處理毫不知情等語，
    足見己○此部份洗錢之犯行與被告並無犯意聯絡，與前開起
    訴部分尚無同一案件之關係，應認此部份不在起訴範圍之內
    ，本院無從加以審究，附此敘明。
據上論斷，應依刑事訴訟法第299 條第1 項前段，刑法第2 條第
1 項前段、第28條、第330 條第1 項、第2 項、第216 條、第
210 條、第214 條、第339 條第1 項、第277 條第1 項、第219
條，修正前刑法第56條、第55條、第47條，刑法施行法第1 條之
1 ，判決如主文。
本案經檢察官丁○○到庭執行職務。
中　　華　　民　　國　　96　　年　　1 　　月　　23　　日
                  刑事第九庭  審判長法　官  王啟明
                                    法  官  陳建和
                                    法  官  王奕勛
以上正本證明與原本無異。
如不服本判決，應於收受送達後10日內向本院提出上訴書狀。
中　　華　　民　　國　　96　　年　　1 　　月　　23　　日
　　　　　　　　　　　　　　　　　  書記官  陳心儀
附錄本案論罪科刑法條：
刑法第330 條第1 項、第2 項、第4 項、第216 條、第210 條、
第214 條、第339 條第1 項、第277 條第1 項
中華民國刑法第330條
（加重強盜罪）
犯強盜罪而有第 321 條第 1 項各款情形之一者，處 7 年以上有
期徒刑。
前項之未遂犯罰之。
中華民國刑法第216條
（行使偽造變造或登載不實之文書罪）
行使第 210 條至第 215 條之文書者，依偽造、變造文書或登載
不實事項或使登載不實事項之規定處斷。
中華民國刑法第210條
（偽造變造私文書罪）
偽造、變造私文書，足以生損害於公眾或他人者，處 5 年以下有
期徒刑。
中華民國刑法第214條
（使公務員登載不實罪）
明知為不實之事項，而使公務員登載於職務上所掌之公文書，足
以生損害於公眾或他人者，處3 年以下有期徒刑、拘役或5 百元
以下罰金。
中華民國刑法第339條
（普通詐欺罪）
意圖為自己或第三人不法之所有，以詐術使人將本人或第三人之
物交付者，處5 年以下有期徒刑、拘役或科或併科1 千元以下罰
金。
以前項方法得財產上不法之利益或使第三人得之者，亦同。
前二項之未遂犯罰之。
中華民國刑法第277條
（普通傷害罪）
傷害人之身體或健康者，處 3 年以下有期徒刑、拘役或 1 千元
以下罰金。
犯前項之罪因而致人於死者，處無期徒刑或 7 年以上有期徒刑；
致重傷者，處3 年以上10年以下有期徒刑。
